行  政  法  院  判  決                            八十八年度判字第七五二號
    原      告  乙○○
                          送達.
    被      告  財政部臺北市國稅局
右當事人間因綜合所得稅事件，原告不服行政院中華民國八十七年七月六日台八十七
訴字第三三七六三號再訴願決定，提起行政訴訟，本院判決如左︰
    主  文
原告之訴駁回。
    事  實
緣原告七十九年度綜合所得稅結算申報，被告以其漏報取自國防部中山科學研究院（
以下簡稱中科院）之薪資所得計新台幣（下同）三五六、四○○元，乃核定補徵稅額
三九、四○○元，科處罰鍰六、七○○元。原告不服，就取自中科院薪資所得三五六
、四○○元部分，申經復查結果，除罰鍰部分准予註銷外，其餘未准變更。提起訴願
、再訴願，均遭決定駁回，遂提起行政訴訟，茲摘兩造訴辯意旨於次：
原告起訴意旨及補充理由略謂︰一、就被告程序不合法之部分陳述如左：(一)、決定書
完成之時限：１、相關法令：(1)稅捐稽徵法第三十五條：稅捐稽徵機關對有關復查之
申請，應於接到申請書後二個月內復查決定，並作成決定書，通知納稅義務人。(2)稅
捐稽徵法第三十八條：稅捐稽徵機關於復查決定後十日內，填發補繳稅款繳納通知書
，通知納稅義務人繳納。(3)訴願法第二十條：訴願之決定，自收受訴願書之次日起，
應於三個月內為之；必要時得予延長一次。但不得逾二個月，並通知訴願人。２、事
實：(1)原告首次收到台北市國稅局中正稽徵所之核定稅額繳款書之繳納期限為八十五
年二月二十九日，原告依法定期限於八十五年二月二十七日提出復查申請。(2)台北市
國稅局於八十六年元月十日以財北國稅法字第八六○○一○○九號復查決定書駁回
所請，顯已違反稅捐稽徵法第三十五條有關之時限，應屬不合程序，應不再具強制性
。(3)台北市國稅局復於八十六年三月再次填發繳款書，通知原告於八十六年三月六日
至同月十五日繳納所謂欠稅款；此又違反稅捐稽徵法第三十八條之規定。(4)原告雖對
該復查決定之合法性質疑，唯仍於收到後之法定期限內，即八十六年二月四日向財政
部提出訴願申請。(5)財政部於八十七年三月十日對原告之訴願申請作成決定書，駁回
所謂，唯此一訴願決定書之完成期限又已逾越訴願法第二十條之期限，亦應屬不合程
序，而屬無效。(6)原告雖再次對該訴願決定書之合法性質疑，唯仍於收到後之法定期
限內，即八十七年四月二日向行政院提出再訴願申請。(7)行政院於八十七年七月六日
對原告之再訴願申請作成決定書，駁回所請，唯此一決定書之完成期限又已逾越訴願
法第二十條之期限，同樣亦屬不合程序，而屬無效。３、綜合前述事實，相關財稅機
關及行政機關對於原告所有之申請均不予重，無一決定於法定期限內完成，漠人
民之權益，莫此為甚；中科院部分同仁於此一非法之要求補稅案中，因對相對法令之
未充分瞭解致延後提出各項申請，均遭以程序不合之理由而駁回，但各財稅機關對於
自身之違反程序行為則辯稱各相關法條不具強制性，如此知法犯法且蠻橫漠法令之
行為亟待司法機關之導正。(二)、扣繳憑單之合法性：１、相關法令：(1)所得稅法第九
十二條：第八十八條各類所得之扣繳義務人，應於每月十日前將上一月內所扣稅款向
國庫繳清，並於每年一月底前將上一年內扣繳各納稅義務人之稅款數額，開具扣繳憑
單，彙報該管稽徵機關查核；並應於二月十日前將扣繳憑單填發納稅義務人。(2)所得
稅法第七十六條：納稅義務人辦理結算申報，應檢附扣繳憑單，自繳稅款繳款書收據
，及其他有關證明文件、單據。(3)所得稅法施行細則第六十八條：納稅義務人辦理申
報時未依規定檢附各項附表或證明文件者，稽徵機關應通知其於七日內補正。２、事
實：(1)基於上述三法條所規定，納稅義務人於法定期限內辦理綜合所得稅申報時，僅
能依合法取得之各項憑證辦理，若無法取得或扣繳義務人不發予扣繳憑單部分則不得
辦理申報，其理至明。(2)告訴人辦理七十九年度綜合所得稅申報時係依合法取得之扣
繳憑單辦理，並無短報一分一毫，並經當時稽徵單位查核無誤；今台北市國稅局所稱
「短報中科院薪資所得三五六、四○○元」一節，顯已非八十年初本人申報時之憑單
，何時獲得﹖如何獲得﹖何時附﹖在在均有可疑之處，其合法性如何﹖更值追查，
今台北市國稅局不以八十年初中山科學研究院依法提報之扣繳憑單為依據，反以後來
以不法手段獲得且未經納稅義務人認可之憑單為據要求告訴人補繳稅款，顯屬不當；
若今日中山科學研究院再提出另一不同額度之扣繳憑單，是否又可作為扣繳之依據﹖
３、綜合前述法令與所陳事實，被告以不合法之扣繳憑單要求補稅，係一完全非法之
行為，亦亟待司法機關之維護法律尊嚴也。(三)、欠繳稅款追償對象之適當性：１、相
關法令：所得稅法第九十四條：扣繳義務人於扣繳稅款時，應隨時通知納稅義務人，
並依本法第九十二條之規定填具扣繳憑單發給納稅義務人，如原扣稅額與稽徵機關核
定稅額不符時，扣繳義務人於繳納稅款後，應將溢扣之款退還納稅義務人，不足之數
由扣繳義務人補繳，但扣繳義務人得向納稅義務人追償之。２、事實：(1)中山科學研
究院自成立伊始即未依法於扣繳稅款時隨時通知納稅義務人，僅於薪資或研究加給有
所異動時方填單通知員工；至民國八十五年以後方依法每月通知。(2)該院扣繳義務人
依所得稅法第九十二條每月十日前將上一月所扣稅款向國庫繳清時，稽徵機關應即依
規定之扣繳率或扣繳辦法核定稅額，如原扣額與核定額不符時，不足之數應由扣繳義
務人補繳；多年來該院依額繳款，從未遭不足補繳之處置；顯見系爭之研究加給部分
在歷年來之時空背景下均屬免稅範圍應無異議，否則如此多人多次之漏報稅捐歷數十
年而未能為稅捐機關察覺，未免匪夷所思。(3)依同條「原扣繳額與稽徵機關核定稅額
不符時，不足之數由扣繳義務人補繳。」故無論該項所謂補繳稅款是否應繳，但稅捐
稽徵機關之追償對象應為依所得稅法第八十九條第二款所定義之扣繳義務人；亦即中
山科學研究院之主辦會計人員、院長或相關主管，而非員工本人；現稽徵機關一再向
員工追討所謂漏稅，除造成多數員工之不便與困擾外，亦為違法之舉。３、由前項所
陳事實，若稅捐稽徵機關認為中山科學研究院員工有欠繳綜合所得稅之事實時其追償
對象，依應為扣繳義務人而非納稅義務人，今台北市國稅局不此之圖逕向告訴人要求
補繳，亦顯屬非法也。二、就被告對法令解釋錯誤部分：(一)被告要求告訴人補繳綜合
所得稅所依據之法條為「所得稅法第十四條第一項第三類及同法第四條第八款」，唯
不適用之範圍為「授與人提供勞務所取得之報酬」；告訴人於中科院服務，其中提供
勞務之部分已由中科院給予薪資與專業加給，與一般軍、公人員相同；系爭之研究加
給係基於本人於國防科學研究領域有所貢獻而給予者，其與勞務報酬不同，不可一概
而論，故本項補助費依法屬於免納所得稅應無爭議；且廿餘年來無論行政院、財政部
、國防部、中科院及員工本人均依此共識而作免納所得稅之處置，若此一認知為不合
法則數十年來相關各機關之各級主管、管及承辦人均難辭怠忽職守之責。(二)被告聲稱
中科院非軍職員工之研究加給係依職級發給，告訴人亦願在此再加說明如次：所謂職
級之解釋乃為每一員工之文官或比照文官職等，如委任三職等四級、薦任七職等年功
俸二級等等．．．，此亦為中科院核發每人每月薪資之依據；而研究加給之品位等級
則與職級並未具絕對之關係，部分人員雖職級不高，但因對研發計畫之頁獻較高而能
獲得較高之品位評定，反之亦然；而每一新進員工於辦理進用程序時對於其薪資職級
及品位等級均有不同之評審標準與作業；故品位加給之不屬薪資範圍且合於所得稅法
第四條第八款免稅範圍甚明，其性質更異於一般勞務所得。本項理由中科院曾於八十
一年十一月三日以訓誠字第一六八七三號函請財政部台灣省北區國稅局參考；該局
當時若有異議應即刻表示而非待三年多之後方表示不同認知。(三)按公務人員俸給法第
三條：「公務人員之俸給，分本俸、年功俸及加給，均以月計之。」又公務人員考績
法第七條：「年終考績獎懲依左列規定：一甲等．．．．。二乙等．．．。三丙等．
．．。四丁等．．．。前項所稱俸給總額，指公務人員俸給法所定之本俸、年功俸及
其他法定加給。」告訴人為依法任命之公務員，自本補稅案發生後，與告訴人具相同
身分之同人多次向中科院及國防部反映要求依法發給全額之考績獎金，唯均被國防部
以告訴人所領之品位加給不屬薪俸之一部而予扣發；同一事實經兩不同機關，在不同
之立場而有相反之解釋，亦無法令告訴人信服，而亟待司法機關予以主持公道者也。
三、就被告有違常理部分：(一)被告認定系爭所得為應稅所得，其所依據者為財政部六
十八年十一月三十日台財稅第三八五○一號函釋「一凡依職級按月、定額發給者，屬
研究人員之薪資所得，應辦理扣繳，並於年度申報綜合所得稅。二如係按研究計畫個
案給付，並非通案、按職級、按月給付者，則為研究補助費，依法可免納所得稅。．
．．」，依該函釋內容以察：１、如前開所述，本件系爭所得究竟是否屬免稅之研究
補助費，首應審查者，為該項所得之本質，而非給付之方式，被告以法律未規定之要
件限制免稅之認定標準，顯然失當。２、至系爭「品位加給」之本質為何﹖給付機關
遠比其他機關清楚，本案系爭所得既經發放單位認定免稅所得，自足堪信實，且二十
餘年來扣繳機關及徵、納雙方均依此認定，財政部亦從未置喙，益證該項所得在八十
三年行政院重新作成解釋之前確為免稅之研究補助費無疑。３、如稅捐稽徵機關認為
中山科學院對系爭「品位加給」之本質判定未具能力，則當於六十八年發函之時即應
要求中科院將給付情形提報財稅機關審查後予以明確之定義；若未作此一要求，則顯
然認同中科院相關人員具備判別能力；而對於各相關人員所作之處分應無條件認可。
(二)本案系爭所得自八十三年行政院、財政部、國防部及中科院重新解釋後，要求中科
院全體非軍職員工均應將系爭所得納入薪資所得而繳納所得稅；唯依常理法不溯既往
之原則，對於八十二年以前之部分則不應再予追討；尤其其中各財稅機關有違法理之
處，多不勝數；實不宜再強行要求中科院非軍職員工補納此一所謂之欠稅。四、被告
所稱所得稅法第四條第八款及第十四條第一項第三類之條文中均無「按月定額支給者
為薪資所得」之述；而被告將此一自撰之文辭強行納入解釋；要求原告繳納所謂欠
稅，其引用法條之不當已十分明顯。五、依中科院八一、十一、三訓誠字第一六八
七三號函已將該院科技人員品位加給及技術員技術津貼之由來、給予精神、發放方式
及與稅務機關來往協商經過詳加說明，尤其對於該項給予之本質屬「獎勵科技人員竭
盡心智參與研發工作，另編列研發人員研究補助費及技術津貼。」其不屬提供勞務所
得者至明；而被告強行將其納入不適合之薪資項下顯為不當。六、政府機關之施政應
以維護國法尊嚴、保護人民權益為最高準則；本案中各相關行政及財稅機關不但未依
各相關法律保護人民，反而曲解法令作出傷害人民之決定，可謂踐踏法律尊嚴無以復
加；而對由鈞院轉至台北市國稅局之起訴狀繕本，草率作答，又文不對題、不知所云
；除顯示該局漠人民之訴願外，更有藐司法之嫌；此種心態若不予導正，將成為
政府一再宣示行政革新之最大拌腳石。七、綜合上述，本案系爭「品位加給」於發給
之當時確屬免納所得稅範圍，請鈞院到庭為言詞辯論，將原處分、復查決定、訴願決
定及再訴願決定均撤銷等語。
被告答辯意旨略謂：一、按「左列各種所得，免納所得稅：一、．．．八、中華民國
政府或外國政府，國際機構，教育、文化、科學研究機關、團體、或其他公私組織，
為獎勵進修、研究或參加科學或職業訓練而給與之獎學金及研究、考察補助費等。但
受領之獎學金或補助費，如係為授與人提供勞務所取得之報酬，不適用之。」「個人
之綜合所得總額，以其全年左列各類所得合併計算之．．．第三類：薪資所得：凡公
、教、軍、警、公私事業職工薪資及提供勞務者之所得：一、薪資所得之計算，以在
職務上或工作上取得之各種薪資收入為所得額。二、前項薪資包括：薪金、俸給、工
資、津貼、歲費、金、紅利、各種補助費及按月或按年分期給付之退休金或養老金
．．．。」分別為行為時所得稅法第四條第八款及第十四條第一項第三類所明定。二
、本件經查原告七十九年度綜合所得稅結算申報，短報中科院薪資所得計三五六、四
○○元，是本局乃依據查得扣繳資料，將系爭所得併課原告綜合所得稅，補徵稅額三
九、四○○元。三、經查中科院之預算雖分別依計畫編列人事費支應其員之各項給與
，但實際上領受「品位加給」或「技術津貼」之非軍職人員，無論配屬之單位或參與
不同計畫，悉依該院所訂「科技人員品位加給支給標準表」、「技術員薪給標準表」
之等級，每月按職級定額領取「品位加給」或「技術津貼」，該院與其聘僱人員之約
定事項亦載明所指薪給，除實物代金及眷補費外，包括全部給與，是以該院非軍職人
員所領受之「品位加給」或「技術津貼」，核屬其在職務上或工作上因提供勞務所取
得之報酬。另財政部臺灣省北區國稅局於八十二年間曾派員前往該院現場膫解結果，
該院支付非軍職人員之「品位加給」及「技術津貼」係採按月給付方式，並非按研究
計畫個案給付，復經中科院八十一年十一月三日八十一訓誠字第一六八七三號函致該
局說明該院各類薪資扣繳所得稅狀況：「本院於年度開始即訂有各項研究計畫，並按
照研究計畫逐月實施。各項研究計畫除一般經費外，為獎勵科技人員竭盡心智參與研
發工作，另編列研發人員研究補助費及技術津貼。為便利作業，研發人員研突補助費
係按月發放方式，再經由成本歸戶手續，回歸計畫預算內（研究補助費採個案給付，
必將增加人力及作業之負擔，不符經濟效益）」等語，足見中科院給付非軍職員工之
「品位加給」及「技術津貼」之所得，屬經常性研究補助費給與，且依職及按月定額
支給，為提供勞務所取得之報酬，依首揭行為時所得稅法第四條第八款但書及第十四
條第一項第三類之規定，核非免稅之薪資所得，乃屬應課稅之薪資所得，殆無疑義。
四、至原告主張稅捐稽徵人員依所得稅法第九十五條規定逐年至中山科學院查閱會計
資料，而對該研究補助費未予扣繳並未置喙，顯證稅捐稽徵人員亦同意中科院將研究
補助費性質認定為免稅範圍乙節，經查納稅義務人如有所得稅法第十四條第一項各類
之所得，即應依同法第七十一條規定申報納稅，而所得稅法第九十五條之規定，僅係
為加強課稅資料之正確性，授予稽徵機關調查及督促扣繳義務內對於扣繳報告之確實
，是尚不因稽徵機關未為調查或督促扣繳義務人，即認納稅義務人就其取得之所得不
負申報納稅之義務，是原告之指摘，顯屬誤會。五、另查，此類案件業經大院八十五
年判字第三一七五號、八十六年判字第一二號、八十六年判字第七五號等判決駁回在
案，併予陳明。六、綜上論述：原處分及所為復查、訴願、再訴願決定並無違誤，請
駁回原告之訴等語。
    理  由
按中華民國政府或外國政府，國際機構、教育、文化、科學研究機構、團體，或其他
公私組織，為獎勵進修、研究或參加科學或職業訓練而給與之獎學金及研究、考察補
助費等所得，免納所得稅。但受領之獎學金或補助費，如係為授與人提供勞務所取得
之報酬，不適用之，為行為時所得稅法第四條第八款所規定。又凡公、教、軍、警、
公私事業職工薪資及提供勞務者之所得，為薪資所得，該項所得之計算，以在職務上
或工作上取得之各種薪資收入為所得額；前項薪資包括薪金、俸給、工資、津貼、歲
費、獎金、紅利、各種補助費及按月或按年分期給付之退休金或養老金。但為雇主之
目的，執行職務而支領之差旅費、日支費及加班費不超過規定標準者，及依同法第四
條規定免稅之項目，不在此限，復為同法第十四條第一項第三類所明定。本件原告七
十九年度綜合所得稅結算申報，被告初查以其漏報取自中科院之薪資所得計三五六、
四○○元，乃核定補徵稅額三九、四○○元。原告不服，以系爭所得係研究補助費，
且係按研究計劃個案給付，並非通案按職級按月給付者，參照財政部六十八年十一月
三十日台財稅第三八五○一號函釋，依行為時所得稅法第四條第八款規定，應屬免稅
所得云云。申經被告復查結果，以原告為中科院非軍職員工，七十九年度領取自中科
院薪資中之三五六、四○○元屬品位加給，為其所不爭，而中科院之預算雖分別依計
畫編列人事費支應員工之各項給與，然領受品位加給或技術津貼之非軍職人員，無論
配屬之單位或參與不同計畫，悉依該院所訂「科技人員品位加給支給標準表」「技術
員薪給標準表」之等級，每月按級定額領取品位加給或技術津貼。且中科院聘僱人員
之約定事項亦載明薪給除實物代金及眷補費外，包括全部給與，業經被告所屬大溪稽
徵所赴中科院查閱資料瞭解無誤，並為中科院八十一年十一月三日八十一訓誠字第一
六八七三號函所明示，系爭品位加給自始即屬薪資所得，自應依法合併申報繳稅，原
核定並無不合，乃未准變更。原告猶不服，循序提起行政訴訟，主張：上開薪資所得
三五六、四○○元，無論係按職給付或按月給付，其性質均屬所得稅法第四條第八款
規定之研究補助費，依法應屬免稅所得，不得對之課徵所得稅，即系爭所得係依研究
計畫專案申請及依各員工參與程度分別計算發放，並非定額給付，於會計上採按月給
付僅屬權衡變通辦法，其性質符合財政部六十八年十一月三十日台財稅第三八五○一
號函釋，稽徵機關逐年至中科院查閱相關會計資料，亦對系爭所得未予扣繳一節未予
置理，中科院據以認定系爭研究補助費係屬免稅所得，應屬合法、適當，稽徵機關於
經過數年後始為應稅主張，有違信賴原則。況本件所得應依其本質審查，而非逕依給
付之方式認定；又中科院遲發扣繳憑單，被告怠於事實之認定，僅以扣繳憑單為課稅
之認定標準，有悖依法課稅原則，且於法律規定有疑義而以命令補充時，應自新函令
頒布之日生效，本案認定課稅標準既未明確，不宜追溯補徵系爭所得稅云云。經查，
行政法上所謂信賴保護原則，係指人民因相信既存之法秩序，而安排其生活或處置其
財產，則不能因嗣後法規之制定或修正，而使其遭受不能預見之損害，用以保護人民
之既得權益。本原則之適用，係在禁止新制定或修正法規有溯及既往之效力。本件中
科院之預算雖分別依計畫編列人事費支應其員工之各項給與，但實際上領受「品位加
給」或「技術津貼」之非軍職人員，無論配屬之單位參與不同計畫，均依該院所訂「
科技人員品位加給支給標準表」、「技術員薪給標準表」之等級，每月按級定額領取
科技品位加給或技術津貼。且該院與其聘僱人員之約定事項亦載明所指薪給，除實物
代金及眷補費外，包括全部給與，其非軍職人員所領受之科技品位加給或技術津貼，
核屬因提供勞務所取得之報酬，應無行為時所得稅法第四條第八款免納所得稅規定之
適用。況財政部臺灣省北區國稅局於八十二年間派員前往該中科院瞭解結果，其支付
非軍職人員之科技品位加給及技術津貼確係按月給付方式，復經中科院八十一年十一
月三日（八一）訓誠字第一六八七三號函致被告，說明該院各類薪資扣繳所得稅狀況
：「以該院於年度開始即訂有各項研究計畫，並按照研究計畫逐月實施。各項研究計
畫除一般經費外，為獎勵科技人員竭盡心智參與研發工作，另編列研發人員研究補助
費及技術津貼。為便利作業，研發人員研究補助費係採按月發放方式，再經由成本歸
戶手續，回歸計畫預算內（研究補助費採個案給付，必將增加人力及作業之負擔，不
符經濟效益）」等語。足見中科院給付非軍職員工之品位加給及技術津貼之所得，屬
經常性研究補助費給與，且依職級按月定額支給，為提供勞務所取得之報酬，依首揭
規定，核非免稅之薪資所得，被告依法發單補徵稅款，並未逾稅捐稽徵法第二十一條
所定核課期間，於法並無不合。而首揭所得稅法之規定一直未變更，僅解釋該稅法之
行政院及財政部之函釋變更，未及於法規之制定或修正，則上開函釋之變更應追溯至
首開稅法頒布時生效適用，且無行政法信賴保護原則之適用，因事實已明，本院認無
言詞辯論之必要，原告主張，核無足採。本件原處分揆諸首揭規定，洵無違誤，一再
訴願決定，遞予維持，俱無不合。原告起訴意旨，難謂為有理由，應予駁回。
據上論結，本件原告之訴為無理由，爰依行政訴訟法第二十六條後段，判決如主文。
中    華    民    國     八十八      年      三      月     三十一      日
                    行 政 法 院 第 二 庭
                                審 判 長 評  事      陳  石  獅
                                         評  事      徐  樹  海
                                         評  事      彭  鳳  至
                                         評  事      黃  合  文
                                         評  事      林  茂  權
右  正  本  證  明  與  原  本  無  異
                                         法院書記官  蘇  金  全
中    華    民    國     八十八      年      四      月       一        日
